臺灣板橋地方法院民事判決　九十一年度簡上字第一○一號
　　上　訴　人　　甲○
　　被上訴人　　　乙○○
右當事人間請求給付會款事件，上訴人對於中華民國九十年十一月二十九日，本院板
橋簡易庭九十年度板簡字第一四二二號第一審簡易判決提起上訴，本院判決如左：
    主      文
原判決關於命上訴人給付之金額超過新臺幣陸拾參萬元，及自民國九十年十月二十五
日起至清償日止，按年息百分之五計算之利息部分，及該部分假執行之宣告，暨除確
定部分外訴訟費用之裁判均廢棄。
右開廢棄部分被上訴人在第一審之訴駁回。
其餘上訴駁回。
第一審（除確定部分外）及第二審訴訟費用，由被上訴人負擔百分之十五，餘由上訴
人負擔。
    事      實
甲、上訴人方面：
一、聲明：
（一）原判決關於命上訴人給付新臺幣（下同）四十四萬七千五百元之範圍廢棄。
（二）右廢棄部分被上訴人在第一審之訴駁回。
（三）第一審廢棄部分及第二審訴訟費用由被上訴人負擔。
二、陳述：
　　上訴人固曾參加被上訴人所召集如附表所示四組合會，惟
（一）關於序號一部分，上訴人係活會，且已繳十六會活會款，故此部分被上訴人應
      返還上訴人之金額應為十六萬元，原審依比例計算，顯有違誤。
（二）關於序號二、三部分之金額固無違誤，然序號三部分，被上訴人應給付上訴人
      之得標款，尚短少三十五萬元未付，故上訴人可主張抵銷。
（三）關於序號四部分於原審判決前尚未全部屆期，故金額亦有違誤，惟上訴後期限
      既屆至，是上訴人不再爭執此部分金額。故上訴人僅須再支付被上訴人二十八
      萬元，原審逾此部分不利於上訴人之判決，應無理由。
三、證據：提出剪報一份。
乙、被上訴人方面：
一、聲明：求為判決駁回上訴。
二、陳述：除引用原宣示判決筆錄之記載外，補稱：
（一）關於附表所示序號一部分，被上訴人應返還上訴人之金額為六萬二千五百元並
      無違誤。蓋序號一合會為內標，故上訴人所納十六期會款均已扣除利息，是並
      非十六萬元。再者該合會於八十八年十月二十五日停會，故被上訴人對其他死
      會會員僅得於原訂合會屆期日，始得收受一萬元死會款，尚未到期部分，並無
      請求權，故無法將未屆期部分之死會款交付上訴人及其他活會會員。因此，被
      上訴人將起訴前已屆期之全部死會會款，合計四百萬元，以六十四分之一方式
      分配予各活會會員（即各六萬二千五百元），並無不合。
（二）關於序號三部分，上訴人已經收受所有得標款，且簽收無誤，豈得再謂並為未
      收受，是此部分抵銷之主張，亦乏依據。
三、證據：援用第一審所提出之證據。
    理      由
一、本件被上訴人原審起訴主張：上訴人於八十三年十月間起，分別參加由被上訴人
    所召集如附表所示之合會（均採內標制，各會之金額、起迄時間、投標時間及上
    訴人是否得標、得標金額，如附表所載）。關於序號一部分上訴人已納十六期會
    款，故被上訴人每期可收受之死會款金額，以剩餘活會會員六十四人之比例分配
    ，至九十年六月十五日止，上訴人可分配六萬二千五百元。關於序號二、三、四
    部分，上訴人則為死會，至九十年六月二十五日止，共應給付死會款七十九萬元
    ，是扣除前開六萬二千五百元後，上訴人尚應給付被上訴人七十二萬七千五百元
    ，經屢催給付未獲置理，為此本於合會法律關係提起本訴，請求上訴人給付會款
    七十二萬七千五百元，及自九十年十月二十五日起至清償日止，按年息百分之五
    計算之利息等情。上訴人則以：關於序號一部分，應適用修正前合會之規定，故
    不得比例折算，被上訴人應退還十六萬元；關於序號三部分，被上訴人尚欠三十
    五萬元得標款未給付予上訴人，故此二部分金額應予抵銷，上訴人僅就抵銷後餘
    款有支付必要等語置辯。
二、經查，被上訴人主張：上訴人參加伊所召集如附表所示之合會，其中序號一部分
    為活會，已納十六期會款。序號二、三、四部分，則為死會等情，業據提出互助
    會單四份為證，並為上訴人所不爭執，堪認為真正。
三、按民法債編施行前發生之債，除本施行法特別規定外，不適用民法債編之規定；
    其在修正施行前發生者，除本施行法有特別規定外，亦不適用修正後施行之規定
    ，民法債編施行法第一條定有明文。查本件如附表所示合會，均發生於民法債編
    修正前，故均不得適用修正後合會之相關規定（即民法第七百零九條之一至第七
    百零九人條之九）之規定。而仍應適用最高法院六十三台上字第一一五九號判例
    意旨：即臺灣省民間合會習慣，合會係會首與會員間所訂立之契約，會員與會員
    間並無法律關係之存在，合會定期開標，以標金（即所謂會息）最高者為得標，
    會員得標時應付出標金，此項標金為未得標會員所應得之利益，會首倒會應認為
    有損害未得標會員所應得利益之行為，對於未得標會員，除應給付原繳會款外，
    並應負給付標金之義務，先此敘明。
（一）關於序號一合會，按諸前開說明，既無修正後民法第七百零九條之九之適用，
      合會之關係仍僅存於會員與會首間，則上訴人於繳納十六期會款後，被上訴人
      因故無法繼續進行合會，則上訴人主張被上訴人應連同標息一併返還（合計十
      六萬元）予上訴人，於法並無不合，應予准許，原審逕依被上訴人之主張適用
      修正後之新法予以比例折算，尚有未洽。
（二）關於序號二、三、四號部分至九十年六月二十五日止，上訴人應納之死會款為
      七十九萬元一節，為兩造所不爭執，堪認為真正。又序號三合會，上訴人主張
      伊僅收受部分會款，尚短收三十五萬元一節，則被上訴人所否認，並提出得標
      金額簽章證明簿一份為證。上訴人對於被上訴人所提出簽章簿上簽名之真正，
      既未有爭執。自應就所主張：簽收後實際取得之款項不足之積極利己事實負舉
      證之責。惟僅提出記載被上訴人倒會之剪報一紙為證，餘未提出任何證據以供
      本院審酌，經本院調查之結果，單憑倒會之剪報並無足為上訴人未受會款之證
      明（即倒會並不等同定會積欠得標款，且得標之時間與倒會時間相距近三年。
      ），是上訴人前開辯詞，應無可採。
四、從而，被上訴人本於合會法律關係請求上訴人給付六十三萬元（
    000000-000000=630000），及自九十年十月二十五日起至清償日止，按年息百分
    之五計算之利息，為有理由，應予准許；逾此部分之請求，則屬無據，應予駁回
    。又上開准許部分，係就民事訴訟法第四百二十七條第二項訴訟所為被告（即上
    訴人）敗訴之判決，應依職權宣告假執行，併此敘明。原審就超過上開准許部分
    （即九萬七千五百元；000000-000000=97500），為上訴人敗訴之判決，並為假
    執行之宣告，自有未洽。上訴意旨就此部分指摘原判決不當，求予廢棄改判，為
    有理由。至於上開准許部分，原審判決命上訴人給付，並為假執行之宣告，核無
    違誤，上訴意旨就此部分，仍執陳詞，指摘原判決不當，求予廢棄，為無理由，
    應駁回其上訴。
據上結論：本件上訴為一部有理由，一部無理由，依民事訴訟法第四百三十六條之一
第三項、第四百五十條、第四百四十九條第一項、第七十九條但書，判決如主文。
中　　　華　　　民　　　國　　九十一　　年　　　六　　　月　　五　　日
                                    臺灣板橋地方法院民事第一庭
~B審判長法官　許瑞助
~B法　    官　許瑞東
~B法　    官　黃信滿
本件不得上訴
中　　　華　　　民　　　國　　九十一　　年　　　六　　　月　　五　　日
~B法院書記官　吳美瑤
